【裁判字號】    97,訴,5
【裁判日期】    980121
【裁判案由】    確認土地所有權登記請求權不存在
【裁判全文】
福建連江地方法院民事判決                 97年度訴字第5號
原      告  財政部國有財產局台灣北區辦事處金馬分處
法定代理人  丁○○
訴訟代理人  甲○○
被      告  戊○○
上列當事人間請求確認土地所有權登記請求權不存在事件，本院
於民國98年1 月8 日言詞辯論終結，判決如下：
    主      文
確認被告對坐落連江縣南竿鄉○○段二四六地號，面積二百六十
九點０一平方公尺土地之所有權登記請求權不存在。
訴訟費用由被告負擔。
    事實及理由
一、原告主張：（一）被告於民國94年10月28日檢附訴外人乙○
    ○、己○○分別出具之土地四鄰證明書，主張自58年或68年
    起，以所有之意思和平繼續占有他人未登記之連江縣南竿鄉
    ○○段246地號土地（下稱系爭土地），用作原耕農（目前
    住宅）使用，而其占有之始為善意並無過失，並繼續使用至
    申請登記時云云。惟系爭土地現為馬祖南竿清水住宅（下稱
    清水住宅）及部分道路用地，與被告檢附之土地四鄰證明書
    所載內容不符；又被告復檢附清水住宅管理委員會（下稱清
    水住宅管委會）所出具之收據及證明書各1紙，辯稱系爭土
    地本係被告所占有，後90年間因興建清水住宅而同意清水住
    宅管委會先行使用該地，前後之說詞顯然矛盾。況縱認被告
    卻曾占有系爭土地，惟其至遲已於90年間自行終止占有，故
    已無登記請求權存在。（二）證人己○○及乙○○之證述與
    事實不符，且有所矛盾或未盡明確，故不足採信。（三）被
    告既主張系爭土地係其祖遺土地，故應提出原始契據或祖契
    、典契、龜契或分炊契等證明文件。又被告於向地政事務所
    申請土地登記時，係以時效取得為由，惟本件訴訟中卻更行
    主張系爭土地係屬祖遺，是其主張要屬虛偽。（四）倘系爭
    土地確為被告之祖遺土地，則如有其他繼承人存在，於尚未
    分割遺產前，系爭土地應為全部繼承人公同共有，被告不得
    以個人名義申請登記。（五）原告於96年11月14日至同年12
    月14日之公告期間內依法提出異議，嗣經調處結果調處委員
    會准予被告登記為系爭土地之所有權人，爰依土地法第59條
    第2項之規定起訴等語，並聲明：如主文第1項所示。
二、被告則以：（一）系爭土地係被告之祖遺土地。訴外人即被
    告之祖父陳文春即已在系爭土地上種植地瓜，直到40年間國
    軍進駐系爭土地時，該地始被國軍用作堆放汽、柴油之油庫
    。嗣75年間國軍離開系爭土地，並於83年間馬祖地區解除戰
    地政務，被告方準備利用系爭土地堆放物品，惟尚未開始堆
    放時，即因80餘年間政府興建清水住宅之計畫，而於90年間
    將系爭土地以每平方公尺新臺幣500元之價格出售，並已收
    妥價金。（二）被告有同一批位於清水住宅旁邊之土地均已
    取得所有權，唯獨系爭土地無法取得。（三）系爭土地係被
    告祖父以口授遺囑方式由被告父親繼承，被告父親復以口授
    遺囑方式由被告繼承，故被告乃系爭祖遺土地唯一合法之繼
    承人無疑等語資為抗辯，並聲明：原告之訴駁回。
三、兩造不爭執之事項
    系爭土地於90年間成為清水住宅之用地及部分之道路，目前
    仍係清水住宅之基地及部分道路。
四、兩造爭執事項
    系爭土地是否為被告父親所遺留給被告之祖遺土地。
五、得心證之理由
（一）被告固抗辯系爭土地係其祖先遺產之土地，並稱訴外人即
      其祖父陳文春即在系爭土地上種植地瓜云云，惟查：
      1.被告固辯稱系爭土地係其祖遺土地云云，惟此項抗辯既
        為原告所否認，則被告應舉證證明系爭土地為其祖遺土
        地，合先敘明。
      2.被告雖陳稱其祖父與父親曾於系爭土地上種植地瓜，直
        到40年間國軍進駐該地為止云云（本院卷第92頁），然
        被告於清水住宅附近，除系爭土地外尚有其他已申請登
        記並取得所有權之土地，為被告自承之事實（本院卷第
        93、179頁），且核與證人己○○復證稱：伊與被告之
        家族在系爭土地附近有好幾筆土地，被告之父在那附近
        亦不只1筆土地等情相符（本院卷第181頁），顯見系爭
        土地距離原告已取得所有權之土地相鄰甚近，且均位於
        清水住宅附近。而證人己○○到院證稱國軍於68年間開
        始占有系爭土地（本院卷第182頁），證人即被告之嬸
        嬸乙○○則證稱國軍係於50年間進駐系爭土地云云（本
        院卷第184頁），此與被告主張國軍於40年間進駐系爭
        土地等情不符，況乙○○亦證稱伊僅知系爭土地在清水
        住宅裡面，至於系爭土地目前實際之位置伊並非很清楚
        等語（本院卷第126頁）；證人己○○則證稱清水住宅
        興建時曾經整地等語（本院卷第181頁），是己○○、
        乙○○所為證詞，縱認屬實，亦僅能認定被告於68 、
        50年間曾占有他筆土地，而不足證明系爭土地為被告祖
        先所遺留及為被告所占有。
      3.證人己○○另證稱伊於94年10月28日為被告出具土地四
        鄰證明書時知悉該證明書之記載內容等語（本院卷第
        182 頁），惟該證明書係記載自68年開始至94年止，係
        被告占有系爭土地用作耕農使用（本院卷第17頁），此
        與己○○證稱國軍係於68年至82、83年間占有系爭土地
        等語（本院卷第182頁），矛盾非微；又己○○雖證稱
        伊不知悉為何上開土地四鄰證明書記載系爭土地之用途
        係耕農，復改稱在83年國軍離開系爭土地後，被告可能
        將之作農耕使用云云（本院卷第182頁），惟此與被告
        自承國軍離開系爭土地後，其本係計畫將系爭土地用以
        堆放物品，但尚未開始使用等語不符；又證人乙○○雖
        於94年10月28日出具土地四鄰證明書1紙證明被告自58
        年間至94年止占有系爭土地作為農耕使用，惟證人乙○
        ○證稱伊不識字，伊於出具四鄰證明書時，無人將之內
        容唸給伊聽，故不知該證明書之內容為何；且被告拿給
        我簽該土地四鄰證明書時，其上之內容即已填妥等語（
        本院卷第184、125頁），足認乙○○根本不知該四鄰證
        明書之內容。是渠2人所出具之四鄰證明書亦不足採為
        有利被告之證據。
      4.證人張龍德雖於本院97年10月23日準備程序中證稱：伊
        於90年4月間代表清水住宅管委會價購土地時，除曾至
        地政事務所調取土地登記申請資料外，並未調查其他事
        證，即據此認定系爭土地係被告所有，而向被告價購系
        爭土地云云（本院卷第135頁）。惟被告係於94年10月
        28日始初次向福建省連江縣地政事務所申請系爭土地之
        登記，此有土地登記申請書附於本院卷第13、14頁可參
        ，故張龍德所言之土地登記申請資料應係被告於83 年
        間向地政機關所為之土地測量申請（本院卷第9 頁），
        是證人所述似有誤會；又證人僅核對被告單方面提出於
        地政機關之申請資料，是難僅憑此被告所為之申請資料
        認系爭土地確為被告所有。又證人即清水住宅管委會現
        任之主任委員丙○○則證稱：伊出具「需地機關使用人
        民未登記土地證明書」時，亦係被告拿給伊簽章，伊並
        未核對資料等語屬實（本院卷第178 頁），故該證明書
        亦尚不足以作為被告因繼承而取得系爭土地之證明。
（二）按確認法律關係不存在之訴，如被告主張其法律關係存在
      時，應由被告負舉證責任，最高法院42年台上字第170 號
      判例意旨足資參照。被告雖於申請土地登記時係以不動產
      時效取得為由，向地政機關提出申請（本院卷第13頁），
      惟被告既未於本件訴訟中對原告主張其不合於民法第769
      、770 條時效取得所有權登記請求權之規定一事為何爭執
      ；且其提出之訴外人己○○、乙○○所出具之土地四鄰證
      明書不足證明被告占有系爭土地，已如前述，又縱認證人
      己○○、乙○○證述被告曾占有系爭土地云云，惟渠二人
      並未確切供證被告占有系爭土地已達10年外，且被告已於
      90年間將系爭土地出賣與清水住宅，且清水住宅之住戶亦
      係為自己之利益占有系爭土地，此由證人丙○○證稱，被
      告已將系爭土地賣給清水住宅管委會，是難認被告係間接
      占有人。被告既已終止系爭土地之占有，是亦難以認定其
      就系爭土地有所有權登記請求權。
六、綜上所述，被告就系爭土地係其父親所遺留之祖產，未能舉
    證以實其說，且被告所抗辯之事實亦不合於民法時效取得不
    動產所有權登記請求權之規定。從而，原告起訴請求確認被
    告就系爭土地所有權登記請求權不存在，為有理由，應予確
    認。
七、本件事證已臻明確，兩造其餘攻擊防禦方法及未經援用之證
    據，經審酌後，核與判決結果不生影響，爰不一一論述。
八、訴訟費用負擔之依據：民事訴訟法第78條。
中    華    民    國    98    年    1     月    21    日
              民事庭  審判長法  官  趙文淵
                            法  官  湯千慧
                            法  官  毛彥程
如對本判決上訴，須於判決送達後20日內向本院提出上訴狀。
以上正本係照原本作成。
中    華    民    國    98    年    1     月    21    日
                            書記官  林長貴


司法院資訊處製作；財團法人民間司法改革基金會備份。
